【裁判字號】    98,抗,1039
【裁判日期】    980806
【裁判案由】    履行契約
【裁判全文】
臺灣高等法院民事裁定                  98年度抗字第1039號
抗  告  人  甲○○○○○○○○.
法定代理人  乙○○○
訴訟代理人  邱六郎律師
相  對  人  庚○○
            丁○○
            戊○○
            己○○
            丙○○
共      同
訴訟代理人  蔡正廷律師
            林正疆律師
上列當事人間履行契約事件，抗告人對於中華民國98年4月20日
臺灣士林地方法院96年度訴字第266號所為裁定提起抗告，本院
裁定如下：
    主  文
抗告駁回。
抗告費用由抗告人負擔。
    理  由
一、原裁定意旨略以：「本件原告（即抗告人），亦即由台灣日
    蓮正宗法華本門行學會（下稱『行學會』）代表人乙○○○
    自任為法定代理人之所謂『甲○○○○○○○○○○（下稱
    『行學堂）』，與78年間成立之『行學堂（下稱原始行學堂
    ）』成員並不具同一性，原告僅為依附於『行學會』之共修
    團體之別稱，不足認定為獨立之非法人團體，難認具有當事
    人能力。本件原告並無當事人能力，且依其情形，無從命為
    補正，其訴自難認為合法，應予駁回。而原告假執行之聲請
    ，亦失所附麗，應併予駁回。」等語。
二、本件抗告意旨略以：抗告人即為78年間成立之「行學堂」，
    而行學堂自設立迄今均一貫存續，縱在成立行學會後，亦復
    兩團體同時併存，行學堂仍為宗教活動之主體，並無所謂前
    、後行學堂之別；又因行學堂為宗教團體，以永續存在為目
    的，相對人主張行學堂已解散乙節，因不符法定要件，不能
    認為行學堂已合法解散等語。
三、按「非法人之團體，設有代表人或管理人者，有當事人能力
    。」、「原告無當事人能力者，除其情形可以補正，審判長
    應定期間先命補正外，法院應以裁定駁回之。」民事訴訟法
    第40條第3項、第249條第1項第3款分別定有明文。抗告人提
    起本件訴訟主張其為非法人團體，自應先就其符合民事訴訟
    法第四十條第三項規定之非法人團體要件（即有一定之名稱
    及事務所或營業所；一定之目的；獨立之財產；設有代表人
    或管理人），舉證證明， 如非屬民事訴訟法第40條第3項規
    定之非法人團體，無當事人能力，其提起本件訴訟，於法不
    合，法院應以裁定駁回之。
四、抗告人主張其為民事訴訟法第40條第 3項規定之非法人團體
    ，固提出章程草案、會議紀錄、行學堂雜誌、迎納骨灰名冊
    等件為證。惟查抗告人自承：「（問：「行學會」與「行學
    堂」是否相同？）要用「行學堂」名義去辦法人團體登記，
    內政部說「堂」有幫派的味道，建議我們改「會」，所以才
    改用「行學會」名義登記，但宗教活動仍然以「行學堂」的
    名義為主體進行傳教活動，「行學堂」、「行學會」這兩個
    團體的信眾都是相同的，財產也相同，組織規章也相同。」
    等語（見本院卷第58頁反面），再參以抗告人於另案本院94
    年度重上字第509號「行學會」 與相對人間損害賠償事件中
    亦主張：「嗣後『行學堂』於91年8月30日以 『行學會』之
    名義正式取得人民團體立案證書」等語（ 見該案判決書第4
    頁），且「查『行學會』於91年8月30日成立， 並取得內政
    部台內社字第0910038735號全國性及區級人民團體立案證書
    ，有上開證書在卷可參。」（見該案判決書第5頁）， 是以
    「行學堂」既已以相同之會員、組織規章、財產等，變更以
    「行學會」名義向內政部聲請為人民團體立案登記，「行學
    堂」原有之會員、組織規章、財產等，因已變更為「行學會
    」之會員、組織規章、財產等而不存在，應認「行學堂」已
    無獨立之會員、組織規章、財產等，「行學會」之會員開會
    所選出之法定代理人，亦無從認係「行學堂」之法定代理人
    ，此觀之抗告人所提出之會議紀錄首行均記載「『行學會』
    暨『行學堂』會議紀錄」即明（如「行學堂」與「行學會」
    屬個別獨立之不同團體，斷無由「行學會」之會員，依「行
    學會」之組織規章，表決選出「行學堂」之法定代理人及理
    、監事）。抗告人既未能舉證證明其符合民事訴訟法第40條
    第3項規定之非法人團體要件， 自無從認定抗告人為獨立之
    非法人團體，難認具有當事人能力，且依其情形，無從命為
    補正， 依民事訴訟法第249條第1項第3款規定，抗告人之訴
    難認為合法，應予駁回，其假執行之聲請，亦失所附麗，應
    併予駁回。原法院據此駁回抗告人之訴及假執行之聲請，並
    無違誤，抗告人意旨仍執前詞，指摘原裁定不當，求予廢棄
    ，為無理由，應予駁回。
五、據上論結，本件抗告為無理由，爰裁定如主文。
中    華    民    國    98    年    8     月    6     日
                    民事第十庭
                        審判長法  官  黃豐澤
                              法  官  林麗玲
                              法  官  蕭艿菁
正本係照原本作成。
本裁定除以適用法規顯有錯誤為理由外，不得再抗告。如提起再
抗告，應於收受後10日內委任律師為代理人向本院提出再抗告狀
。並繳納再抗告費新台幣１千元。
中    華    民    國    98    年    8     月    6     日
                              書記官  王秀雲

司法院資訊處製作；財團法人民間司法改革基金會備份。
